臺灣南投地方法院行政訴訟判決
110年度交字第11號
原      告  邱錦生  
被      告  交通部公路總局臺中區監理所

代  表  人  魏武盛  
訴訟代理人  陳勝芳  
上列當事人間交通裁決事件，原告不服民國110年4月19日投監四
字第65-JC0000000號裁決，提起行政訴訟，本院判決如下：
    主      文
原處分撤銷。
訴訟費用新臺幣300元由被告負擔，被告應給付原告新臺幣300元
。 
    事實及理由
一、按交通裁決事件之裁判，得不經言詞辯論為之。行政訴訟法
    第237條之7定有明文。本件係交通裁決事件，依前揭規定，
    爰不經最後言詞辯論，逕為裁判。
二、爭訟概要：
　　原告於民國110年2月26日23時40分許，騎乘車牌號碼000-00
    0號普通重型機車（下稱系爭機車）行經南投縣○○鎮○○路000
    號前，因系爭機車有明顯由車道內側偏向外側情事，為南投
    縣政府警察局集集分局（下稱舉發機關）集集派出所（下稱
    集集派出所）員警目睹，乃將原告攔停稽查，並以原告有道
    路交通管理處罰條例（下稱處罰條例）第21條第1項第4款「
    機車駕駛執照業經註銷仍駕駛普通重型機車」之違規，當場
    開立投警交字第JC0000000號舉發違反道路交通管理事件通
    知單（下稱舉發通知單）舉發，應到案日期為110年3月31日
    ，並當場交由原告簽收。嗣原告不服，於110年3月11日至被
    告所屬南投監理站（下稱南投監理站）提出申訴，經南投監
    理站於110年3月17日以中監投站字第1100055196號函請舉發
    機關查證，舉發機關於110年3月21日以投集警交字第110000
    4352號函復稱違規事實明確，南投監理站遂於110年3月30日
    以中監投站字第1100053171號函覆原告仍應依章規定處罰。
    原告不服函覆結果，於110年4月19日至南投監理站要求開立
    裁決書，而於同日開立投監四字第65-JC0000000號裁決書裁
    罰原告新臺幣6,000元罰鍰（下稱原處分）。原告仍不服，
    遂提起本件訴訟。
三、原告起訴主張及聲明：
  ㈠主張要旨：
　⒈原告於當天晚上下班沿往住處之路線騎乘系爭機車行進，卻
    遭舉發機關員警無緣無故攔查要求酒測，及向原告稱原告未
    將安全帽戴好，但員警攔查處前方並未放置酒測攔檢點，因
    此原告堅持不要酒測，員警卻稱可以不用酒測，但仍要開立
    舉發通知單對原告罰款。
　⒉原告騎乘系爭機車並未闖紅燈，也有戴安全帽，更沒有超速
    或偏移至路肩，並不會對交通安全造成危害，為何員警可以
    攔查，違反人民自由而執法過當等語。
　㈡聲明：原處分撤銷。
四、被告答辯及聲明：
　㈠答辯要旨：
　　原告前於108年4月14日曾因騎乘系爭機車有酒後駕車違規案
    件，亦為舉發機關所屬集集派出所員警所查獲，且原告為該
    地區列管人口，故集集派出所之員警皆知悉原告之機車駕照
    已受吊銷處分，則於110年2月26日23時40分許員警巡邏時再
    見原告無照騎乘系爭機車，且有由車道內側偏向外側情事，
    乃驅車向前攔查，並非毫無理由恣意攔停；另關於原告所述
    員警要求酒測部分，僅為片面之詞，難以採信，故本案原告
    無照駕駛機車部分，違規事實明確，員警依處罰條例第21條
    第1項第4款開立舉發通知單予以舉發，應無不當；本所依原
    告違反條款裁處罰鍰，於法並無違誤，原告之訴並無理由等
    語。　　
　㈡聲明：原告之訴駁回。
五、本件如爭訟概要欄所述之事實，有舉發通知單、錄影光碟、
    交通違規案件陳述書、南投監理站110年3月17日中監投站字
    第1100055196號函及110年3月30日中監投站字第1100053171
    號函、舉發機關110年3月21日投集警交字第1100004352號函
    及職務報告、原處分及送達證明書、駕駛人基本資料附卷可
    稽。
六、本院之判斷：
  ㈠本件應適用之法令及法理見解如下：
  ⒈司法院釋字第535號解釋理由書謂：「臨檢實施之手段：檢查
    、路檢、取締或盤查等不問其名稱為何，均屬對人或物之查
    驗、干預，影響人民行動自由、財產權及隱私權等甚鉅。人
    民之有犯罪嫌疑而須以搜索為蒐集犯罪證據之手段者，依法
    尚須經該管法院審核為原則（參照刑事訴訟法……），其僅維
    持公共秩序、防止危害發生為目的之臨檢，立法者當無授權
    警察人員得任意實施之本意。是執行各種臨檢應恪遵法治國
    家警察執勤之原則，實施臨檢之要件、程序及對違法臨檢行
    為之救濟，均應有法律之明確規範，方符憲法保障人民自由
    權利之意旨。」
  ⒉警察職權行使法第6條第1項第6款及第2項規定：「警察於公
    共場所或合法進入之場所，得對於下列各款之人查證其身分
    ：……6.行經指定公共場所、路段及管制站者（第1項）。前
    項第6 款之指定，以防止犯罪，或處理重大公共安全或社會
    秩序事件而有必要者為限。其指定應由警察機關主管長官為
    之（第2 項）……」管制站之設立以達成某特定之行政目的，
    如防止犯罪、處理重大公共安全或社會秩序事件為要件，不
    以已生具體危害或有生危害之虞為前提，屬於「集體攔停」
    之性質。又警察職權行使法第8 條規定：「警察對於已發生
    危害或依客觀合理判斷易生危害之交通工具，得予以攔停並
    採行下列措施：1.要求駕駛人或乘客出示相關證件或查證其
    身分。2.檢查引擎、車身號碼或其他足資識別之特徵。3.要
    求駕駛人接受酒精濃度測試之檢定（第1 項）。警察因前項
    交通工具之駕駛人或乘客有異常舉動合理懷疑其將有危害行
    為時，得強制其離車；有事實足認其有犯罪之虞者，並得檢
    查交通工具（第2項）。」是警察對於依客觀合理判斷易生
    危害之交通工具，亦得予以攔停並要求駕駛人接受酒精濃度
    測試之檢定，屬「隨機攔停」之性質，駕駛人不得無故拒絕
    之。
  ⒊警察職權行使法第8條第1項所稱「已發生危害」係指已生肇
    事之事實；而所謂「依客觀合理判斷易生危害」則指危害尚
    未發生，但評估具體個案之現場狀況，認有可能發生危害者
    即屬之，例如車輛有蛇行、忽快忽慢、驟踩煞車等駕車不穩
    之情事，或有明顯違反道路交通安全規則之事實，可合理懷
    疑有發生危害之可能性。此種合理懷疑之推斷應個案審查，
    尚不能僅以時間、地點、車型、衣著等因素，為抽象性之判
    斷，一概而論，否則即構成權力濫用之違法。
 ㈡查原告確有於上揭時間、地點騎乘系爭機車，經員警攔查開單
   ，嗣經被告為裁決之事實，有舉發通知單、錄影光碟、交通
   違規案件陳述書、南投監理站110年3月17日中監投站字第110
   0055196號函及110年3月30日中監投站字第1100053171號函、
   舉發機關110年3月21日投集警交字第1100004352號函及職務
   報告、原處分及送達證明書、駕駛人基本資料附卷可稽（見
   本院卷第39-57頁），就此部分堪信屬實。原告就其有「駕駛
   執照業經註銷，仍駕駛機車」之違規行為並未爭執，惟以上
   開情詞為主張，為被告所否認，是本件爭點厥為：員警攔停
   原告之程序是否適法？經查：
 ⒈員警攔停過程，經本院當庭勘驗員警密錄器影像結果如下：

光碟時間 勘驗顯示時間 勘驗結果 00：00：00 23：35：52 員警車輛駕駛於不詳名稱之設有分向限制線之二線道路上，汽、機車共用同一車道往前通行。 00：00：00 至 00：00：32 23：35：32 至 23：36：05 員警車輛往前行駛，發現前方有一機車行駛於同向同車道上（23：35：39）；該機車行駛期間有漸往右偏移及減速，之後行駛於車道右邊，慢慢加速前進，但並未行駛超出路面邊線（23：35：56），後駕駛人回頭看一眼，即視線向前，行駛一段距離後，往右停於路邊。 
  ⒉證人即本件舉發員警游泂沛於本院審理時證稱：當時是執行
    巡邏勤務，攔查原告的原因是發現原告可能會造成別人的危
    險，因為他本來行駛在中間位置，後來突然往右偏移，所以
    認為他易發生危害，並經鳴笛攔停盤查，才發現原告沒有駕
    駛執照等語（見本院卷第84-85頁），而卷附員警職務報告
    記載：【…警員游泂沛於110年02月26日22至24時擔服巡邏勤
    務，於23時35分許行經民權路與水源巷口附近見前方LIY-46
    9號普重機車有明顯由車道內側偏移至外側情事（行車紀錄
    器23時35分41秒處），遂依警職法第八條「警察對於已發生
    危害或依客觀合理判斷易生危害之交通工具，得予以攔停」
    對 LIY-469號普重機車實施攔查，經以警用載具查證該車駕
    駛人邱錦生（Z000000000、64/5/26），發現機車駕駛執照
    因酒駕遭吊銷，故依職權對駕駛人邱錦生以違反道路交通管
    理事件通知單（投警交字第JC0000000號）舉發在案…】（見
    本院卷第49頁）。
  ⒊經核證人上開證述、勘驗結果及職務報告可知，本件員警於
    案發時地係執行巡邏勤務，是以其對攔停非屬警察機關主管
    長官指定之公共場所、路段及管制站，不屬「集體攔停」類
    型，而員警攔查時亦未屬已發生危害之情形，是以即須依現
    場具體狀況而客觀合理判斷有易生危害情形存在，方可為攔
    停，此係屬「隨機攔停」之類型，合先敘明。然依以上開勘
    驗結果顯示，員警車輛駕駛於不詳名稱之設有分向限制線之
    二線道路上，汽、機車共用同一車道往前通行。員警車輛往
    前行駛，發現前方有一機車（指系爭機車，下同）行駛於同
    向同車道上；該機車行駛期間有漸往右偏移及減速，之後行
    駛於車道右邊，慢慢加速前進，但並未行駛超出路面邊線，
    後駕駛人（即原告）回頭看一眼，即視線向前，行駛一段距
    離後，往右停於路邊等情，並未見有原告駕駛系爭機車突然
    往右偏移之情形，是證人上開所證，即非無疑。再參以勘驗
    結果顯示，查獲地點是設有分向限制線之二線車道，汽、機
    車共用同一車道之道路現況，原告行駛在前，其漸往右偏移
    及減速，之後行駛於車道右邊，慢慢加速前進之駕駛行為，
    非無可能係為禮讓後方員警車輛，原告既無突然偏右之駕駛
    行為，客觀上難認有何易生危害情形存在。準此，因卷內之
    採證畫面，確和員警所證不一，自無得遽認原告之騎乘行為
    已發生何等之危害，或依客觀合理判斷有易生危害情形存在
    。是以，應認本件員警對原告所為之攔停盤查並未達合理懷
    疑之程度，揆諸前開說明，尚難認其攔停行為為合法。
  ⒋揆之前開司法院釋字第535號意旨，立法者於92年6月25日制
    定公布警察職權行使法，其中第6至8條明定攔停之程序要件
    ，此部分規定核屬正當行政程序之一環，如有違反，即不符
    合正當行政程序。而行政訴訟中之撤銷訴訟，係行政機關已
    對人民為一具體之行政處分，行政法院係在審查行政機關所
    為之行政處分是否合法，以達保障人民權益、確保國家行政
    權之合法行使、增進司法功能之目的。如行政機關所為行政
    處分違背行政程序，因行政法院審查之標的為行政機關所為
    之行政處分是否合法，而非僅限於行政處分所依據之事實是
    否存在，則無論該行政處分係程序上違法，抑或係實體上事
    實認定有誤，行政法院均應予以審查。參酌警察職權行使法
    就攔停所定之法定程序，係立法者依大法官釋字第535號解
    釋意旨明定之正當行政程序，且依該解釋意旨，攔停屬對人
    或物之查驗、干預，對人民行動自由、財產權及隱私權等影
    響甚鉅，因此警察違法攔停，該程序瑕疵非屬輕微、無關緊
    要，惟亦非重大明顯之瑕疵，未達行政程序法第111條所定
    行政處分無效之程度，而應屬違法得撤銷之瑕疵。又合法舉
    發乃被告機關依法裁罰之前提要件，本件警員對系爭機車違
    法攔停，其舉發已違反正當行政程序，且屬得撤銷之瑕疵，
    則被告以該舉發為基礎所為之原處分，即非適法。
  ㈢本件判決基礎已臻明確，兩造其餘攻擊防禦方法及訴訟資料
    ，核與判決結果不生影響，無逐一論述之必要，併予敘明。
七、結論：原處分認事用法有違誤，原告主張撤銷原處分為有理
    由，應予准許。至本件第一審裁判費為300元，應由敗訴之
    被告負擔，因原告已預納裁判費，爰確定第一審訴訟費用額
    如主文第2項所示。
中　　華　　民　　國　　111 　年　　4　　月　　28　　日
　　　　　　　　　行政訴訟庭　法　官　蔡志明
上為正本係照原本作成。
如不服本判決，應於判決送達後20日內，向本院提出上訴狀並表
明上訴理由（原判決所違背之法令及其具體內容或依訴訟資料可
認為原判決有違背法令之具體事實），其未載明上訴理由者，應
於提出上訴後20日內向本院補提理由書（上訴狀及上訴理由書均
須按他造人數附繕本，如未按期補提上訴理由書，則逕予駁回上
訴），並應繳納上訴裁判費新臺幣750元。
中　　華　　民　　國　　111 　年　　4 　　月　　29　　日
　　　　　　　　　　　　　　　書記官　張雅筑